ACORDAO-COMPLETO-2513277

ACÓRDÃO 16448/2021 ATA 34/2021 - SEGUNDA CÂMARA

VISTOS, relatados e discutidos estes autos de pedido de reexame interposto pelo Departamento Nacional de Infraestrutura de Transportes/DNIT (04.892.707/0001-00) contra o Acórdão 2172/2021-TCU-Segunda Câmara, de relatoria do Ministro Bruno Dantas, que julgou ilegal o ato de aposentadoria de Flávio Yocinobu Asato, servidor aposentado da Regional do DNIT no Estado do Mato Grosso do Sul - DNIT/MS    e negou-lhe registro, em razão do percebimento indevido da vantagem denominada GDAR - Gratificação de Desempenho de Atividades Rodoviárias, 
ACORDAM os Ministros do Tribunal de Contas da União, reunidos em Sessão da Segunda Câmara, ante as razões expostas pelo Relator, em: 
9.1. com fundamento no Art. 48 da Lei nº 8.443/1992 e nos arts. 285, caput, e 286, parágrafo único do RI/TCU, conhecer do recurso de pedido de reexame interposto pelo Dnit, para, no mérito, dar-lhe provimento parcial e tornar sem efeito o item 9.3 do Acórdão 2172/2021-TCU-Segunda Câmara;
9.2. determinar à Consultoria Jurídica do TCU/Conjur, que acompanhe os desdobramentos do Mandado de Segurança 0018381-85.2014.4.01.3400 impetrado pela Associação dos Servidores Federais em Transportes/ASDNER, e dos recursos de apelação e agravos de instrumento nele interpostos, informando à Sefip sobre eventuais desdobramentos que possam culminar em revisão de ofício ou modificação do mérito de decisões que envolvam este e outros atos sujeitos a registro no TCU;
9.3. dar conhecimento deste acórdão, encaminhando a respectiva cópia, ao DNIT, ao Sr. Flavio Yocinobu Asato (XXX.592.421-XX) e aos demais interessados, informando que a presente deliberação, acompanhada do Relatório e do Voto que a fundamenta, está disponível para a consulta no endereço virtual https://www.tcu.gov.br/acordaos.

Pedido de reexame interposto por Departamento Nacional de Infraestrutura de Transportes contra o Acórdão 2.172/2021TCU2ª Câmara (peça 10), que teve como relator o  Ministro Bruno Dantas.

Segunda Câmara

Superintendência Regional do Dnit No Estado do Mato Grosso do Sul - DNIT/MS.

3. Interessados/Responsáveis/Recorrentes:
3.1. Recorrente: Departamento Nacional de Infraestrutura de Transportes (04.892.707/0001-00).
3.2. Interessado: Flavio Yocinobu Asato (XXX.592.421-XX)

13.1. Ministros presentes: Bruno Dantas (Presidente), Augusto Nardes, Aroldo Cedraz e Raimundo Carreiro (Relator).
13.2. Ministros-Substitutos presentes: Marcos Bemquerer Costa e André Luís de Carvalho.

RAIMUNDO CARREIRO

Ministro Bruno Dantas.

Trata-se de pedido de reexame interposto pelo DNIT, contra o Acórdão 2172/2021-TCU-Segunda Câmara, relatado pelo Ministro Bruno Dantas (peça 10) .
2.	Transcrevo a seguir, com ajustes de forma, nos termos do art. 1º, § 3º, inciso I, da Lei nº 8.443/92, a instrução lavrada no âmbito da Secretaria de Recursos (peça 28) , cuja proposta de encaminhamento foi endossada pela direção da unidade (peça 29) e que obteve parecer convergente do Ministério Público junto ao TCU (peça 30) , na pessoa do Procurador Sérgio Ricardo Costa Caribé.
"INTRODUÇÃO 
1.	Trata-se de pedido de reexame (peças 16-19) interposto pelo DNIT/MT, contra o Acórdão 2172/2021-TCU-Segunda Câmara (peça 10) , que teve como relator o Excelentíssimo Senhor Ministro Bruno Dantas. 
1.1. 	A deliberação recorrida apresenta o seguinte teor: 
VISTOS, relatados e discutidos estes autos em que se aprecia ato de aposentadoria emitido pela Superintendência Regional do Dnit no Estado do Mato Grosso do Sul, 
ACORDAM os Ministros do Tribunal de Contas da União, reunidos em sessão da Segunda Câmara, diante das razões expostas pelo Relator, e com fundamento no art. 71, incisos III e IX, da Constituição Federal de 1988, c/c os arts. 1º, inciso V, 39, inciso II, e 45 da Lei 8.443/1992, e ainda com os arts. 260, § 1º, 261, caput e § 1º, e 262, caput e § 2º, do Regimento Interno do TCU, em: 
9.1.	considerar ilegal a aposentadoria de Flavio Yocinobu Asato, negando o registro ao ato correspondente; 
9.2.	dispensar o ressarcimento das quantias indevidamente recebidas de boa-fé (enunciado 106 da súmula da jurisprudência predominante do TCU) ; 
9.3.	determinar à Superintendência Regional do Dnit no Estado do Mato Grosso do Sul que: 
9.3.1. no prazo de 15 (quinze) dias, faça cessar os pagamentos decorrentes do ato ora considerado ilegal, sob pena de responsabilidade solidária da autoridade administrativa omissa, até a emissão de novo ato, livre da irregularidade identificada, a ser submetidos ao TCU no prazo de 30 (trinta) dias; 
9.3.2. no prazo de 15 (quinze) dias, dê ciência do inteiro teor desta deliberação ao interessado, esclarecendo-lhe que o efeito suspensivo proveniente da interposição de recurso não o exime da devolução dos valores percebidos indevidamente após a notificação sobre o presente acórdão, em caso de não provimento do recurso porventura impetrado; 
9.3.3. no prazo de 30 (trinta) dias, informe ao TCU as medidas adotadas, sem prejuízo de encaminhar comprovante sobre a data em que o interessado tomou conhecimento do contido no subitem anterior; 
9.3.4. ao encaminhar novo ato de aposentadoria em favor de Flavio Yocinobu Asato, esclareça a natureza e o fundamento para o pagamento da rubrica judicial no valor de R$ 1.011,40, que compõe os proventos atuais desse interessado, acostando o inteiro teor da decisão judicial, se for o caso; 
9.4. dar ciência deste acórdão à Superintendência Regional do Dnit no Estado do Mato Grosso do Sul (grifos acrescidos) . 
HISTÓRICO 
2.	Na aposentadoria considerada ilegal apurou-se o indevido pagamento da Gratificação de Desempenho de Atividades Rodoviárias (GDAR) .  
2.1.	A jurisprudência do TCU é assente no sentido da ilegalidade da manutenção do pagamento dessa vantagem como "Gratificação de Desempenho de Atividades Rodoviárias (GDAR) ", tendo nesse sentido, por exemplo, o Acórdão 8.778/2020 sido proferido pela 1ª Câmara do TCU, sob a relatoria do Ministro Bruno Dantas, nos seguintes termos: 
" (...) 4. Sobre a percepção da parcela judicial referente à GDAR, esclareço que essa gratificação foi extinta nos termos do art. 28, inciso III, da Lei 8.460/1992. Seu pagamento sob a forma de rubrica judicial foi objeto de análise por este Tribunal no âmbito do TCProcesso 017.896/2012-6, conforme Acórdão 3707/2019-TCU-Segunda Câmara. Ali, restou apurado o seguinte contexto relacionado ao pagamento da parcela ora questionada: 
 '58. A Unidade Jurisdicionada, de seu lado, chamada a se pronunciar, informou que houve a absorção da parcela de VPNI em fevereiro de 2014. Assim, a partir de março de 2014 as rubricas '82334 VPNI ART. 29 Lei 11.094/2005' e 'VANTAGEM INDIV.ART 9 Lei 8460/1992' foram integralmente absorvidas e passaram a não mais constar da folha de pagamento dos interessados. 
59. Ante a absorção das VPNI's na remuneração dos interessados, conforme Mensagem MPOG 554726, estes, representados pela Associação dos Servidores Federais em Transportes/ASDNER, impetraram 	Mandado 	de 	Segurança 	Coletivo 	0018381-85.2014.4.01.3400, que teve o pedido liminar deferido parcialmente. Em 3/9/2014, a Juíza Federal, ratificou o deferimento parcial do pedido liminar, para conceder parcialmente a segurança, ocasião em que determinou à autoridade coatora que não procedesse os descontos determinados na Mensagem MPOG 554726, a título de reposição ao erário, dos valores decorrentes das VPNI's (peça 97) . 
60.	Demais disso, existe decisão adotada em sede de Agravo de Instrumento 001946539.2014.4.01.0000, na qual a Desembargadora Federal deu provimento ao agravo, determinando a suspensão do ato coator contido na Mensagem MPOG 554726, com o consequente restabelecimento da VPNI, de forma a manter os valores que vinham sendo pagos, até o exame individual da situação de cada servidor (peça 98) . 
61.	Dessa maneira, as quantias que vinham sendo pagas aos autores a título de VPNI foram reincorporadas aos proventos do ex-servidores a partir da folha de pagamento do mês de agosto de 2014 sob a rubrica '10289 DECISAO JUDICIAL N TRAN JU'. 
 (...) 63. Diante da irregularidade dos pagamentos, o TCU pode considerar ilegais os atos, mas não pode determinar que o Órgão se abstenha de realizar os pagamentos da rubrica 10289 (DECISÃO JUDICIAL N TRAN JUG AP) , dada a existência de provimento judicial que garante, atualmente, no âmbito do Mandado de Segurança Coletivo 001838185.2014.4.01.3400, os pagamentos em questão. Nesse caso, cabe determinar à AGU, com o auxílio da Conjur/TCU, que acompanhe a ação judicial relativa ao Mandado de Segurança 0018381-85.2014.401.3400, para que, em caso de desconstituição da decisão, sejam adotadas as medidas para fazer cessar os pagamentos das rubricas consideradas irregulares por já terem sido absorvidas pelas reestruturações posteriores da carreira.' 
2.2.	No entanto, a decisão do Agravo de Instrumento 0019465-39.2014.4.01.0000 não está mais em vigor, tendo sido substituída pela sentença que, em 3 de setembro de 2014, julgou em caráter definitivo o mérito do Mandado de Segurança Coletivo 0018381-85.2014.4.01.3400, cuja parte dispositiva tem a seguinte redação: 
 'Diante do exposto, ratificando o deferimento parcial do pedido liminar, CONCEDO PARCIALMENTE A SEGURANÇA para determinar à autoridade coatora que não proceda os descontos determinados pela Mensagem n° 554726, a título de reposição ao Erário, dos valores decorrentes de VPNIs recebidas pelos filiados da Impetrante.' 
2.3.	Por conseguinte, a sentença definitiva, de forma diversa do que fora decidido no agravo de instrumento, não determinou o reestabelecimento da vantagem ou a manutenção dos valores que vinham sendo pagos. Concedeu, apenas, parcial provimento ao pleito da associação impetrante, para impedir o desconto dos valores já recebidos pelos servidores.  
2.4.	Apesar de essa decisão ainda não ter transitado em julgado, uma vez que estão pendentes de julgamento as apelações interpostas tanto pela associação impetrante quanto pela União, ambos os recursos foram recebidos apenas com efeito devolutivo. Inexiste, portanto, suporte para a continuidade do pagamento da parcela em questão, que deve ser imediatamente suspenso. 
2.5.	Nessa ordem de ideias, o ato de aposentadoria em reexame foi considerado ilegal. 
ADMISSIBILIDADE 
3. Reitera-se o exame de admissibilidade realizado pelo Sar/Serur (peça 20) , que opinou pelo conhecimento do recurso, nos termos do artigo 48 da Lei 8.443/1992, c/c os artigos 285 e 286, parágrafo único, do RI/TCU, suspendendo-se os efeitos dos subitens 9.1, 9.3, 9.3.1, 9.3.3 e 9.3.4 do Acórdão 2172/2021-TCU-Segunda Câmara. O Excelentíssimo Senhor Ministro Raimundo Carreiro, mediante despacho de peça 25, concordou com esta unidade técnica. 
MÉRITO 	 
4. Delimitação 
4.1 Constitui objeto do presente pedido de reexame definir se há deliberação judicial que assegure a incorporação da GDAR nos proventos do interessado. 
5.	Da GDAR  
5.1. O recorrente aduz que a decisão ora recorrida viola deliberação judicial, com base nos seguintes argumentos: 
5.2. O DNIT esclarece que, ao contrário do afirmado no Voto do acórdão recorrido, há decisão judicial EM VIGOR que determina a manutenção do pagamento de parcela referente à gratificação de desempenho de atividades rodoviárias - GDAR, visto que a Associação dos Servidores Federais em Transportes - ASDNER interpôs um novo Agravo de Instrumento contra a decisão proferida pela MM. Juíza a 6ª Vara Federal do Distrito Federal que recebeu o recurso de apelação interposto de sentença denegatória de segurança em ação mandamental tão somente no efeito devolutivo, o qual foi autuado sob o n.º 0059167- 89.2014.4.01.0000/DF.  
5.3. Em decisão monocrática datada de 17/10/2014, a Relatora Desembargadora Federal Ângela Catão deu provimento ao Agravo de Instrumento n.º 0059167-89.2014.4.01.0000/DF, nos termos do art. 557, § 1º-A, do CPC, para determinar o recebimento do recurso de apelação interposto pela agravante ASDNER nos efeitos devolutivo e suspensivo. 
5.4. Por sua vez, o Relator Convocado Juiz Federal Carlos Augusto Pires Brandão, em Decisão datada de 18/12/2014 (7149585) , proferida no âmbito do Agravo de Instrumento nº 0059167-89.2014.4.01.0000/DF, determinou:  
"Considerando a existência de decisão favorável aos filiados da agravante e apresentada relação nominal dos servidores beneficiados pelo restabelecimento em suas folhas de pagamento da rubrica alusiva à Vantagem Pessoal Nominalmente Identificável, defiro o pedido, para determinar, seja a Agravada intimada, para, no prazo de 5 (cinco) dias, cumprir a decisão de fls. 85/89, restabelecendo o pagamento das VPNIs em favor dos filiados à ASDNER constantes da relação nominal apresentada pela agravante (fls. 143/532) , devendo, ao cabo do prazo, comprovar o efetivo cumprimento da medida." 
5.5. À vista disso, o DNIT ressalta que apenas cumpre com decisão judicial liminar antecipatória de tutela recursal no bojo do Agravo de Instrumento n.º 0059167-89.2014.4.01.0000 ao realizar os pagamentos ao aposentado Senhor Flavio Yocinobu Asato, na rubrica 10289 - DECISAO JUDICIAL N TRAN JUG AP, no valor de R$ 348,41 (trezentos e quarenta e oito reais e quarenta e um centavos) , referentes à VPNI (antiga GDAR) . 
Análise: 
5.6. Cumpre observar que o Supremo Tribunal Federal, ao julgar o RE 573.232/SC, assim deliberou em acórdão de repercussão geral: 
REPRESENTAÇÃO - ASSOCIADOS - ARTIGO 5º, INCISO XXI, DA CONSTITUIÇÃO FEDERAL. ALCANCE. O disposto no artigo 5º, inciso XXI, da Carta da República encerra representação específica, não alcançando previsão genérica do estatuto da associação a revelar a defesa dos interesses dos associados. TÍTULO EXECUTIVO JUDICIAL - ASSOCIAÇÃO - BENEFICIÁRIOS. As balizas subjetivas do título judicial, formalizado em ação proposta por associação, é definida pela representação no processo de conhecimento, presente a autorização expressa dos associados e a lista destes juntada à inicial. 
5.7. 	Na mesma toada, pelo seu caráter didático, merece ser transcrita a ementa do Resp. 1.374.678 apreciado no STJ: 
4.	Ademais, não se desconhece que prevalece na jurisprudência do STJ o entendimento de que, indistintamente, os sindicatos e associações, na qualidade de substitutos processuais, detêm legitimidade para atuar judicialmente na defesa dos interesses coletivos de toda a categoria que representam, por isso, caso a sentença coletiva não tenha  uma delimitação expressa dos seus limites subjetivos,  a coisa julgada advinda da ação coletiva deve alcançar todas as pessoas da categoria, legitimando-as para a propositura individual da execução de sentença.  
5.	No entanto, não pode ser ignorado que, por ocasião do julgamento do Recurso Extraordinário n. 573.232/SC, sob o regime do artigo 543-B do CPC, o Plenário do STF proferiu decisão, com repercussão geral, perfilhando entendimento acerca da exegese do art. 5º, inciso XXI, da Constituição Federal, em que fez distinção entre a representação, conferida pelo mencionado dispositivo às associações, da substituição processual dos sindicatos. 
5.8.	Assim, ad argumentandum tantum, ainda que se venha a reconhecer que a Associação dos Servidores Federais em Transportes - ASDNER tenha obtido sucesso em sua ação, ainda que provisoriamente, entende-se que o provimento judicial não beneficia o interessado que teve seu ato julgado ilegal, eis que, além de não trazer prova robusta de sua filiação à referida associação, não trouxe aos autos declaração expressa em que autoriza referida entidade a defender seus interesses na aludida ação.  
5.9.	Assim, opina-se no sentido de que os argumentos apresentados pelo recorrente devem ser rejeitados. 
CONCLUSÃO 
6.	Diante do exposto, conclui-se que a ação judicial interposta pela ASDNER não repercute na esfera jurídica do interessado. 
6.1. 	Nesse sentir, é de se propor a negativa de provimento do presente recurso. 
PROPOSTA DE ENCAMINHAMENTO 
7. Diante do exposto, com base no art. 48 da Lei n. 8.443/92, submete-se o presente processo à consideração superior, propondo a adoção das seguintes medidas: 
a)	conhecer do pedido de reexame e, no mérito, negar-lhe provimento; 
b)	informar o recorrente e demais interessados do acórdão a ser proferido, destacando que o relatório e o voto que o fundamentam podem ser acessados por meio do endereço eletrônico www.tcu.gov.br/acordaos. 
3.	O Ministério Público junto ao TCU emitiu parecer convergente, na pessoa do Procurador Sérgio Ricardo Costa Caribé (peça 30) , verbis: 
"Trata-se de pedido de reexame interposto pela Superintendência Regional do DNIT/MT contra decisão deste Tribunal que considerou ilegal o ato de aposentadoria emitido por aquele órgão em favor de Flavio Yocinobu Asato e negou o seu registro. 
2.	Segundo o referido decisum, a negativa do registro ocorreu em razão da inclusão de parcela judicial relativa à Gratificação pelo Desempenho de Atividades Rodoviárias (GDAR) nos proventos do interessado, a qual não foi devidamente absorvida pelos aumentos concedidos à carreira do mesmo. 
3.	A Secretaria de Recursos (Serur) , após analisar individualmente os argumentos apresentados na peça recursal, propõe conhecer do recurso, para, no mérito, negar-lhe provimento, por entender que não foram trazidos aos autos argumentos suficientes para alterar a deliberação recorrida. 
4.	De fato, o entendimento deste Tribunal acerca do pagamento de parcela judicial relativa à GDAR é no sentido de que a referida gratificação não se incorpora indefinidamente aos vencimentos dos servidores, mesmo que haja sentença judicial, haja vista que foi extinta pelo art. 28, inciso III da Lei 8.460/1992, restando garantida apenas a irredutibilidade de remuneração. 
5.	Nesse sentido, pode-se citar o Acórdão 3550/2020-TCU-Segunda Câmara, relatado pelo Ministro Raimundo Carreiro, que tratou de situação semelhante no Ministério dos Transportes, Portos e Aviação Civil, cuja ementa transcreve-se a seguir: 
APOSENTADORIA. ATO DE ALTERAÇÃO. CORREÇÃO DA PROPORCIONALIDADE DO TEMPO DE SERVIÇO. PAGAMENTO IRREGULAR DE GRATIFICAÇÃO GDAR APÓS A CONCESSÃO DA APOSENTADORIA. ATO INICIAL NÃO CONTINHA A GDAR. APLICAÇÃO DO ART. 6º, §2º, DA RESOLUÇÃO TCU 206/2007. LEGALIDADE. REGISTRO. DETERMINAÇÃO AO ÓRGÃO PARA FAZER CESSAR O PAGAMENTO DA RUBRICA CONSIDERADA IRREGULAR. MONITORAMENTO DA SEFIP. CIÊNCIA AOS INTERESSADOS. 
6.	Sobre o referido decisum, cabe transcrever os trechos em que o eminente Ministro Relator destaca que a decisão judicial que supostamente ampara o pagamento de tal parcela apenas assegurou a impossibilidade de reposição ao erário dos valores pagos a título da referida parcela, senão vejamos:  
9. Em relação ao pagamento da GDAR, importa rememorar que o art. 28, inciso III da Lei 8.460/1992, extinguiu tal parcela. Diante de muitas ações interpostas junto ao Judiciário para garantir o cumprimento do princípio da irredutibilidade remuneratória (art. 37, XV, CF/88) , sentenças foram prolatadas no sentido de garantir a percepção da gratificação, mesmo após o comando da Lei. Ao analisar a questão em muitas oportunidades, o entendimento que se formou no âmbito do TCU foi o de que a referida gratificação não se incorpora indefinidamente aos vencimentos, mesmo que haja sentença judicial, pois teve, tão só, a finalidade de manter o nível remuneratório. 
10. No presente processo, no que concerne à parcela judicial referente à GDAR, consta que o ex-servidor recebe a rubrica 10289 DECISAO JUDICIAL N TRAN JUG AP, no valor de R$ 259,52 (conforme contracheque - ficha financeira de setembro de 2019 - peça 11) , com base no Mandado de Segurança 0018381-85.2014.4.01.3400, que foi impetrado pela Associação dos Servidores Federais em Transportes/ASDNER) contra ato do Secretário de Gestão Pública do MPOG (Mensagem 554726) . 
11. O pedido liminar foi deferido parcialmente em 3/9/2014, tendo a Juíza Federal determinado à autoridade coatora que não procedesse os descontos determinados na Mensagem MPOG 554726, a título de reposição ao erário, dos valores decorrentes das VPNI's. 
12. Movido o Agravo de Instrumento 0019465-39.2014.4.01.0000, a Desembargadora Federal deu-lhe provimento, determinando a suspensão do ato coator contido na Mensagem 554726/MPOG e o restabelecimento da VPNI, nos valores que vinham sendo pagos, até que fosse feito o exame individual da situação de cada servidor, com direito ao devido processamento legal. Dessa maneira, as quantias que vinham sendo pagas aos autores a título de VPNI foram reincorporadas aos proventos do ex-servidores a partir da folha de pagamento do mês de agosto de 2014 sob a rubrica '10289 DECISAO JUDICIAL N TRAN JUG'. 
13. A Sefip chama a atenção para o fato de que, doravante, no Voto condutor do Acórdão 4516/2019-TCU-Primeira Câmara, ao examinar atos cujos servidores também recebiam a mesma rubrica judicial, com base no Mandado de Segurança 0018381-85.2014.4.01.3400, o Ministro Bruno Dantas entendeu que o pagamento da rubrica estava ilegal e que poderia ser emitida determinação para a sua suspensão. O fato é que a decisão proferida no Agravo de Instrumento 0019465-39.2014.4.01.0000 não está mais em vigor desde setembro de 2014, quando houve o julgamento de mérito do Mandado de Segurança Coletivo 001838185.2014.4.01.3400, e desde então inexiste decisão judicial amparando o pagamento de parcela referente à GDAR. 
14. Transcrevo, abaixo, a parte dispositiva da sentença de mérito que julgou o Mandado de Segurança Coletivo 0018381-85.2014.4.01.3400. Vejamos: 
"Diante do exposto, ratificando o deferimento parcial do pedido liminar, CONCEDO PARCIALMENTE A SEGURANÇA para determinar à autoridade coatora que não proceda os descontos determinados pela Mensagem n° 554726, a título de reposição ao Erário, dos valores decorrentes de VPNIs recebidas pelos filiados da Impetrante." 
15. Nessa linha, o pagamento da rubrica judicial decorrente da GDAR resta irregular, haja vista que a sentença judicial não determinou o reestabelecimento da vantagem ou a manutenção dos valores que vinham sendo pagos. O que a sentença judicial fez, ao dar provimento parcial ao pedido, foi impedir o desconto dos valores. (destaques inseridos) 
7.	Vale destacar, ainda, que a mencionada decisão judicial, proferida pelo TRF da 1ª Região, fundamentou-se na jurisprudência do STJ, a qual entende que a absorção da GDAR pelos acréscimos remuneratórios decorrentes da progressão na carreira não importa redução nominal de vencimentos, não havendo, portanto, ofensa ao princípio da irredutibilidade de vencimentos. 
8.	Por último, verifica-se que a deliberação recorrida foi proferida de acordo com todas as normas processuais aplicáveis à apreciação de atos, para fins de registro, e observou os princípios da segurança jurídica, da isonomia e do direito adquirido, ao ter dispensado a devolução dos valores indevidamente recebidos de boa-fé pelo interessado, nos termos do Enunciado 106 da Súmula de Jurisprudência deste Tribunal. 
9.	Ante o exposto, este membro do Ministério Público de Contas, em consonância com a Unidade Técnica, entende que o presente pedido de reexame deve ser conhecido, para, no mérito, ter seu provimento negado".
É o relatório.

não há

Procurador Sergio Ricardo Costa Caribé.

APOSENTADORIA. PAGAMENTO INDEVIDO DE GRATIFICAÇÃO DE DESEMPENHO DE ATIVIDADES RODOVIÁRIAS (GDAR). ILEGALIDADE. NEGATIVA DE REGISTRO. PEDIDO DE REEXAME. DECISÃO EM AGRAVO DE INSTRUMENTO OPOSTO EM SEDE DE RECURSO DE APELAÇÃO NO MANDADO DE SEGURANÇA COLETIVO: MANUTENÇÃO DO PAGAMENTO DA GDAR. HIPÓTESE DE SUBSTITUIÇÃO PROCESSUAL. DESNECESSIDADE DE AUTORIZAÇÃO EXPRESSA DO ASSOCIADO. TORNAR SEM EFEITO ITEM DA DECISÃO RECORRIDA QUE DETERMINAVA A CESSAÇÃO DO PAGAMENTO. DETERMINAÇÕES. PROVIMENTO PARCIAL.

APOSENTADORIA (APOS)

Secretaria de Recursos (Serur); Secretaria de Fiscalização de Integridade de Atos e Pagamentos de Pessoal e de Benefícios Sociais (Sefip).

Relato o presente recurso em razão de sorteio realizado nos termos do inciso I do art. 154 do Regimento Interno do TCU e dos arts. 21 e 22 da Resolução TCU 175/2005 (peça 22) .
2.	Em análise pedido de reexame interposto pela Departamento Nacional de Infraestrutura de Transportes/DNIT contra o Acórdão 2172/2021-TCU-Segunda Câmara, relator o Ministro Bruno Dantas (peça 10) , que apreciou ato inicial de aposentadoria do servidor aposentado da Superintendência Regional do DNIT no Estado do Mato Grosso do Sul Flavio Yocinobu Asato, e que julgou ilegal o ato de aposentação, negando-lhe registro, em razão da inclusão de parcela referente à gratificação de desempenho de atividades rodoviárias (GDAR) com amparo em decisão judicial que não está mais em vigor.
3.	Presentes os requisitos de admissibilidade previstos no art. 48 da Lei 8.443/1992, cumpre conhecer do recurso, em ratificação ao despacho de peça 45.
4.	A negativa de registro do ato se deu em razão da inclusão, nos proventos de aposentadoria, do pagamento da parcela relativa à GDAR, extinta nos termos do art. 28, inciso III, da Lei 8.460/1992. Seu pagamento sob a forma de rubrica judicial foi objeto de análise por ocasião do Acórdão 4516/2019-TCU-Primeira Câmara, de relatoria do Ministro Bruno Dantas.
5.	Naquela assentada, foi esclarecido que inexiste amparo judicial à manutenção do pagamento da referida vantagem desde o julgamento de mérito do Mandado de Segurança Coletivo 0018381-85.2014.4.01.3400. Referida decisão concedeu provimento parcial ao pleito da Associação dos Servidores Federais em Transportes/ASDNER tão somente para obstar o desconto dos valores já recebidos da GDAR até então pelos servidores, não havendo qualquer comando para reestabelecimento da vantagem ou manutenção dos valores que vinham sendo pagos.
6. 	Divirjo parcialmente, entretanto, da análise empreendida pela Secretaria de Recursos e complementada pelo MP/TCU, para dar provimento parcial ao pedido de reexame, pelas razões que passo a expor.
7. 	Inicialmente, não desconheço que o art. 28, inciso III da Lei 8.460/1992, extinguiu a parcela da GDAR, e que a decisão proferida no Agravo de Instrumento 0019465-39.2014.4.01.0000 não está mais em vigor desde setembro de 2014, quando houve o julgamento de mérito do Mandado de Segurança Coletivo 001838185.2014.4.01.3400.
8.	Entretanto, divirjo do MP/TCU no que se refere à inexistência de decisão judicial que ampare o pagamento da parcela relativa à GDAR, visto que foi interposto novo Agravo de Instrumento, autuado sob o nº 0059167-89.2014.4.01.0000, em face do Mandado de Segurança Coletivo 0018381-85.2014.4.01.3400 em curso no TRF da 1ª Região, pendente de trânsito em julgado.
9.	No referido Agravo, foi dado provimento no sentido de receber o recurso de apelação interposto pela ASDNER nos efeitos devolutivo e suspensivo., conforme decisão da Desembargadora Federal Ângela Catão, de 17/10/2014, verbis:  
Trata-se de Agravo de Instrumento, com pedido de antecipação da pretensão recursal, interposto pela ASSOCIAÇÃO DOS SERVIDORES FEDERAIS EM TRANSPORTES - ASDNER contra a decisão proferida pela MM. Juíza Federal da 6ª Vara Seção Judiciária do Distrito Federal que recebeu o recurso de apelação interposto de sentença denegatória de segurança em ação mandamental tão somente no efeito devolutivo.
 (omissis) 
Posteriormente, a juíza a quo proferiu sentença concedendo parcialmente a segurança tão somente para determinar à autoridade coatora que não proceda aos descontos determinados pela Mensagem 554726, a título de reposição ao erário, dos valores decorrentes de VPNIs recebidas pelos filiados da agravante (fls. 54/64) .
Num exame perfunctório da questão posta nos autos, considerada a situação excepcional acima exposta e diante da existência de dano irreparável ou de difícil reparação a ser experimentado pelos servidores filiados à associação agravante e da plausibilidade do direito vislumbrada no Agravo de Instrumento n. 0019465-39.2014.4.01.0000/DF, conforme disposto no artigo 558 do Código de Processo Civil, entendo que o recurso de apelação deve ser recebido em ambos os efeitos.
 (omissis) 
Isso posto, DOU PROVIMENTO ao agravo de instrumento, nos termos do art. 557, § 1º-A, do CPC, para determinar o recebimento do recurso de apelação interposto pela agravante nos efeitos devolutivo e suspensivo.
Publique-se.
Intime-se.
Comunique-se o teor desta decisão ao MM. Juiz a quo.
10.	Na mesma assentada, foi determinado pelo Relator convocado Juiz Federal Carlos Augusto Pires Brandão, em 8/12/2014, que fossem restabelecidas as verbas relativas às VPNIs em favor dos filiados da ASDNER, visto que a relação nominal com os servidores filiados, em obediência à decisão tomada no Agravo de Instrumento 001946539.2014.4.01.0000 foi apresentada pela Associação, litteris:
"Considerando a existência de decisão favorável aos filiados da agravante e apresentada a relação nominal dos servidores beneficiados pelo restabelecimento em suas folhas de pagamento da rubrica alusiva à Vantagem Pessoal Nominalmente Identificável, defiro o pedido, para determinar, seja a Agravada intimada, para, no prazo de 5 (cinco) dias, cumprir a decisão  de fls. 85/89, restabelecendo o pagamento das VPNIs em favor dos filiados à ASDNER constantes da relação nominal apresentada pela agravante (fls. 143/532) , devendo, ao cabo do prazo, comprovar o efetivo cumprimento da medida.
Publique-se. Intime-se. Cumpra-se, com urgência.
Brasília, 18 de dezembro de 2014". 
11. 	Portanto, ao contrário do que afirma a Serur (peça 28, p. 3, item 2.4) , o recurso de apelação interposto pela Associação foi recebido nos efeitos devolutivo e suspensivo, conforme decisão prolatada pela Relatora no referido AI 0059167-89.2014.4.01.0000 em 17/10/2010, fato esse que, aliado à decisão do TRF de 18/12/2014 no mesmo processo, acima transcrita, deve amparar a continuidade do pagamento da referida Vantagem GDAR ao interessado.  
12.	Igualmente não merecem prosperar as considerações da Secretaria Instrutiva quanto à característica de "representação processual" e ausência de autorização do associado para representação em juízo para a ação judicial em comento. 
13.	Relembro que se cuida aqui do Mandado de Segurança Coletivo 001838185.2014.4.01.3400, ainda não transitado em julgado e nessa seara, trata-se da hipótese de substituição processual, na qual é desnecessária qualquer autorização dos substituídos para representação em juízo. Tal inteligência retira seu fundamento do art. 5º, LXX, "b", da CF/1988 e do entendimento do Supremo Tribunal Federal e não da regra geral do art. 5º, XXI, da Carta Política:
Art. 5º....
XXI - as entidades associativas, quando expressamente autorizadas, têm legitimidade para representar seus filiados judicial ou extrajudicialmente;
LXX - o mandado de segurança coletivo pode ser impetrado por:
a) partido político com representação no Congresso Nacional;
b) organização sindical, entidade de classe ou associação legalmente constituída e em funcionamento há pelo menos um ano, em defesa dos interesses de seus membros ou associados;
14. 	A esse respeito, o Supremo Tribunal Federal assim se pronunciou:
"CONSTITUCIONAL. PROCESSUAL CIVIL. MANDADO DE SEGURANÇA COLETIVO. SUBSTITUIÇÃO PROCESSUAL. AUTORIZAÇÃO EXPRESSA. C.F., ART. 5., LXX; ART. 5., XXI. I. - A LEGITIMIDADE DAS ORGANIZAÇÕES SINDICAIS, ENTIDADES DE CLASSE OU ASSOCIAÇÕES, PARA A SEGURANÇA COLETIVA, E EXTRAORDINÁRIA, OCORRENDO, EM TAL CASO, SUBSTITUIÇÃO PROCESSUAL. C.F., ART. 5., LXX . II. - NÃO SE EXIGE, TRATANDO-SE DE SEGURANÇA COLETIVA, A AUTORIZAÇÃO EXPRESSA ALUDIDA NO INCISO XXI DO ART. 5. DA CONSTITUIÇÃO, QUE CONTEMPLA HIPÓTESE DE REPRESENTAÇÃO. III. - R.E. NÃO CONHECIDO". (RE: 182.543 SP, Rel. Min. Carlos Velloso, julg. 29/11/1994) 
2. Substituição processual: assente a jurisprudência do STF no sentido de que não se exige, em caso de substituição processual, a autorização expressa a que se refere o artigo 5 º, XXI, da CF/88 (v.g. RE 193.382, Plenário,28.08.1998, DJ 20.9.1996) . No caso, não exigível a autorização expressa para a propositura da ação, não há que se fazer a exigência para a respectiva execução de sentença, bastando que a pretensão do exequente se compreenda no âmbito da eficácia subjetiva do título judicial executado". (RE 437.047-AgR/PR, Rel. Min. Sepúlveda Pertence) 
"a diferença entre representação e substituição processual, a esclarecer o alcance do preceito do inciso XXI do artigo 5º, que trata da necessidade de a associação apresentar autorização expressa para agir em Juízo, em nome dos associados, e o do preceito que versa o mandado de segurança coletivo e revela o sindicato como substituto processual. Nesse último caso, a legitimação já decorre da própria Carta - representação gênero - e também da previsão do artigo 8º, do qual não me valho. Estou-me valendo apenas daquele referente às associações". (RE 573.232/SC, rel. Min. Marco Aurélio, julg. 14/5/2014) 
15.	Portanto, diferentemente da decisão que prolatei nos autos do Acórdão 3550/2020-TCU-Segunda Câmara, momento em que não havia decisão judicial amparando o pagamento da parcela referente à GDAR, e cuja decisão judicial prolatada à época no MS Coletivo 0018381-85.2014.4.01.3400 concedeu parcialmente a segurança para determinar à Administração que não procedesse aos descontos determinados em Mensagem do então Ministério do Planejamento Orçamento e Gestão, no presente caso a decisão prolatada pelo Tribunal Regional Federal da 1ª Região determina expressamente, em sede de recurso de apelação, o pagamento das VPNIs em favor dos filiados à ASDNER constantes da relação nominal apresentada pela agravante no referido Agravo de Instrumento AI 0059167-89.2014.4.01.0000.
16.	Desse modo, divirjo dos encaminhamentos precedentes para dar parcial provimento ao presente pedido de reexame, no sentido de tornar sem efeito o item 9.3 do Acórdão 2172/2021-TCU-Segunda Câmara, ora recorrido, que determinava a cessação dos pagamentos decorrentes da GDAR, mantidos os demais itens da decisão, inclusive quanto à ilegalidade do ato de aposentadoria e a negativa do seu registro, com a determinação à Conjur para que acompanhe os desdobramentos do processo judicial que sustentou a manutenção dos pagamentos ao interessado. 
Em razão do exposto, VOTO por que o Tribunal adote o Acórdão que ora submeto à apreciação deste Colegiado
TCU, Sala das Sessões Ministro Luciano Brandão Alves de Souza, em 28 de setembro de 2021.
RAIMUNDO CARREIRO 
Relator